臺灣高等法院臺中分院刑事判決　　　　 94年度上易字第614號
上　訴　人
即　被　告　丙○○
　　　　　　　　　　國民
選任辯護人　吳天富　律師
上列上訴人因偽造文書案件，不服臺灣彰化地方法院中華民國94
年3月22日第一審依通常程序審理判決（民國94年度簡上字第9號
，起訴案號：臺灣彰化地方法院檢察署民國93年度偵字第4731號
），提起上訴，本院判決如下：
    主      文
上訴駁回。
    事      實
一、丙○○係粘振昇、粘美鳳之父，謝瀚霆、粘美鳳則為夫妻關
　　係。緣丙○○前於民國（下同）八十九年四月二十日晚上八
    時許，駕駛車牌號碼Ｆ八－六二四九號自小貨車，沿彰化縣
    福興鄉頂粘村舊濁水溪西岸路段，由南往北方向行駛，途經
　　舊濁水溪西岸道路過裕農橋四百公尺處時，本應注意汽車行
    駛時，應注意兩車併行之安全間隔，並隨時採取必要之安全
    措施，且依當時情事，並無不能注意之情形，竟疏未注意車
    前狀況直行，適乙○○騎乘車牌號碼ＫＩＮ－九一一號重型
　　機車，由南向北方向在丙○○右前方行駛，亦疏未注意兩車
    併行之安全間隔，致丙○○所駕駛之自用小貨車之右前保險
    桿撞擊乙○○所騎乘機車之後方，乙○○因而人車倒地，機
    車往前滑行，乙○○之身體則倒在丙○○駕駛之小貨車前，
　　並卡住丙○○之小貨車車輪，丙○○即下車將乙○○抱離車
    頭，而未對因其肇事成傷而無自救力之乙○○採取救護扶助
    之措施，竟棄之不顧，不為其生存所必要之扶助，旋駕車逃
    逸。適經騎乘機車欲往田裡灌溉之王銘堂發現，王銘堂再找
　　粘根榮到場，由粘根榮駕車將乙○○送醫急救，乙○○因此
    受有頸椎外傷併第四、五、六椎間盤突出壓迫神經致四肢癱
    瘓之重傷害。案經乙○○訴由彰化縣警察局鹿港分局報請臺
    灣彰化地方法院檢察署檢察官偵辦，嗣經檢察官偵查終結提
　　起公訴，並經原審法院於九十二年一月十三日，以九十年度
    交訴字第五三號判決丙○○因過失傷害人，致重傷，處有期
    徒刑八月；又駕駛動力交通工具肇事，致人受傷而逃逸，處
　　有期徒刑一年，應執行有期徒刑一年六月（按該案上訴後，
　  經本院另案於九十三年二月十八日，以九十二年度交上訴字
    第三八九號判決就丙○○過失致重傷部分撤銷改判有期徒刑
    六月，與上訴駁回之肇事逃逸所處有期徒刑一年，應執行有
　　期徒刑一年四月，其中過失致重傷部分因不得上訴而確定並
　  經裁定如易科罰金以三百元折算一日，於九十三年七月九日
    執行易科罰金完畢；肇事逃逸部分則由丙○○上訴最高法院
    審理中）。另乙○○在上開案件起訴後之第一審訴訟程序中
    ，曾於九十年五月一日，提出附帶民事訴訟，請求丙○○賠
    償新台幣（下同）一千四百四十三萬二千八百四十四元。（
　　一）詎丙○○無意賠償，竟意圖脫產，乃基於使公務員登載
    不實之概括犯意，並夥同與其具有共同犯意聯絡之粘美鳳，
    先於九十二年四月二十九日，明知粘美鳳、丙○○間並無二
    百萬元之債權債務關係存在，竟將丙○○所有坐落彰化縣福
    興鄉○○段二一三五之九地號、建、面積一百三十五平方公
    尺土地全部及其上之四三建號建物即彰化縣福興鄉○○街一
    之十五號房屋暨彰化縣鹿港鎮○○段七四九地號、田、面積
　　一百三十七點三四平方公尺土地全部，虛偽設定二百萬元（
    起訴書誤載為本金最高限額抵押）之抵押權予粘美鳳，使不
    知情之彰化縣鹿港鎮地政事務所（以下簡稱：鹿港地政事務
    所）承辦公務員於翌日將此不實之事項登載於其職務上掌管
    之公文書登記簿上，並發給他項權利證明書，足以生損害於
    乙○○及地政機關對於地政業務管理之正確性。（二）後丙
    ○○又夥同與其具有使公務員登載不實之共同犯意聯絡之謝
　　瀚霆，於九十二年四月三十日，亦明知丙○○、謝瀚霆間並
  　無三百萬元之債權債務關係存在，竟將丙○○所有坐落彰化
    縣福興鄉○○段一一○七地號、田、面積一萬零七百三十平
　　方公尺（權利範圍：五分之一）及彰化縣福興鄉○○段二一
    七八地號、田、面積一千二百二十一平方公尺（權利範圍：
    十五分之四）等土地，虛偽設定三百萬元（起訴書誤載為本
    金最高限額抵押）之抵押權予謝瀚霆，使不知情之鹿港地政
　　事務所承辦公務員，於翌日復將此不實之事項登載於其職務
    上掌管之公文書登記簿上，並發給他項權利證明書，足以生
    損害於乙○○及地政機關對於地政業務管理之正確性。（三
    ）嗣丙○○又夥同與其具有使公務員登載不實之共同犯意聯
　　絡之粘振昇，於九十二年五月二十六日，也明知丙○○、粘
　  振昇間有三百零五萬元之債權債務關係存在，將丙○○所有
    坐落彰化縣福興鄉○○段一一○七地號、田、面積一萬零七
    百三十平方公尺（權利範圍：五分之一）及彰化縣福興鄉○
　　○段二一七八地號、田、面積一千二百二十一平方公尺（權
    利範圍：十五分之四）等土地，以買賣為由，虛偽移轉所有
    權予粘振昇，使不知情之鹿港地政事務所承辦公務員，復將
    此不實之事項登載於其職務上掌管之公文書登記簿上，足以
　　生損害於乙○○及地政機關對於地政業務管理之正確性。致
    使乙○○於接獲原審法院民事庭於九十三年四月七日以九十
    二年度重訴字第九○號民事判決丙○○應給付乙○○八百零
    二萬二千五百七十五元及自九十年五月九日起至清償日止按
    年息百分之五計算之利息（案於九十三年五月四日確定）時
　　，丙○○早已將其名下之財產虛偽移轉登記或設定抵押權予
    粘振昇、粘美鳳、謝瀚霆，而無法獲得任何之賠償。（粘振
    昇、粘美鳳、謝瀚霆等三人經原審法院判處有期徒刑二月，
    如易科罰金，均以三百元折算一日，緩刑二年確定）。
二、案經被害人乙○○訴請台灣彰化地方法院檢察署檢察官偵查
    起訴。
    理      由
一、訊據上訴人即被告丙○○對於以其所有坐落彰化縣福興鄉○
　　○段二一三五之九號土地全部及其上之四三建號建物暨彰化
　  縣鹿港鎮○○段七四九地號土地全部，虛偽設定二百萬元之
    抵押權登記予被告粘美鳳；將其所有坐落彰化縣福興鄉○○
    段一一○七地號（權利範圍：五分之一）及彰化縣福興鄉○
　　○段二一七八地號（權利範圍：十五分之四）等土地，虛偽
  　設定三百萬元之抵押權登記予被告謝瀚霆；暨偽以買賣為由
    ，將其所有坐落彰化縣福興鄉○○段一一○七地號（權利範
    圍：五分之一）及彰化縣福興鄉○○段二一七八地號（權利
    範圍：十五分之四）等土地，移轉登記予被告粘振昇等各情
    坦承不諱，並有土地建築改良物抵押權設定契約書、彰化縣
　　鹿港地政事務所他項權利證明書、第一商業銀行匯款通知書
　　、郵政跨行匯款申請書、土地登記謄本、原審法院九十年度
　  交訴字第五三號刑事判決書、本院九十二年度交上訴字第三
    八九號刑事判決書、原審法院民事庭九十二年度重訴字第九
    ○號侵權行為損害賠償案件民事判決書（民事判決已確定）
    、中華郵政股份有限公司彰化郵局函、彰化縣區漁會函、保
    證責任彰化縣鹿港信用合作社函等在卷可稽。
二、被告丙○○在本院審理中辯稱：渠於八十九年四月二十日晚
    上八時許，在福興鄉○○村○○街六十二號住處觀看電視，
    渠並非乙○○駕駛重型機車肇事者；渠並無犯使公務員登載
    不實情事等語。惟查被告丙○○犯過失致重傷罪，經本院九
    十二年度交訴字第三八九號判決確定。且查證人謝瀚霆於原
    審法院到庭證稱：九十二年八、九月間，我岳父母拿二百萬
    元現金上來台北，從我第一銀行的帳戶匯款到丙○○的帳戶
    內，因為我當時還沒有如此多的錢借給他們，我原本認為設
    定抵押權不需要金錢往來，後來有人說要有金錢往來，所以
    才會有這些動作。另一百萬元的匯款是標起來的會款，這一
　　會是九十一年的會，三萬元的會款，是在第二十會時標起來
  　，是以我岳父的名義跟會，當時會標起來後，會首就將會款
    匯到我的帳戶內，會首是我岳父母的朋友，這一會我有幫忙
　　跟五會以上，因為我岳父母經濟當時比較不好，所以才請我
　  們幫忙跟會，我岳父說要匯一百萬元到我帳戶內，而我只幫
    我岳父母出資十四萬元左右，在二十會左右我岳父母將會標
    下來，有一百萬元，將全數匯給我，我認為這是不合理，我
    也不清楚為何我岳父母會這樣子做，當時應該是為了三百萬
　　元的設定抵押權而這樣子處理，我岳父會拿一百萬元給我，
    是因為這樣子我才有錢可以借給他，因為我岳父之前說要向
    我借錢，就先將土地設定抵押權給我，後來我才將會標起來
    ，再將會款借給他們，我之前並不知道設定後就要有金錢往
　　來的明細，後來知道後，才會有這些動作。我不清楚為何會
    設定這麼多，我不知道設定抵押權的用意為何，做這些抵押
    權設定是我岳父及太太告訴我這件事情，我覺得後面越做越
　　奇怪等語；核與同案被告謝瀚霆於九十三年十一月十七日九
　  十三年度易字第一○一九號準備程序中陳稱：丙○○在九十
    二年八月上來台北，用我名義匯二百萬元下去，這二百萬元
    不是我的錢，是丙○○他自己的錢，我也不知道丙○○為何
    這樣做，三百萬元的抵押權是九十二年四、五月設定的，我
　　也不知道為什麼這樣設定等語相符，自堪信為真實。又證人
　  粘振昇在原審法院亦到庭證稱：我讀書到二十歲，在二十一
    歲當兵之前從事雜工，我從事雜工的月薪約一萬多元。我知
    道我在九十二年五月二十六日因與父親丙○○間有三百萬元
    的債權存在，丙○○將其部分土地移轉給我這件事，但我不
    知道為何會做這種移轉登記。我當兵放假回來時，是我父親
　　丙○○要我蓋章的，我不知道我與丙○○有債權存在，是丙
　  ○○處理的，我對這事情並不了解。本件土地買賣不實在，
    是我去當兵時，我父親處理的，我當時有放假回來蓋章，我
　　認為我父親不會害我，所以我才會蓋印章，我不知道我父親
　  送我二塊土地，是我父親叫我在何處蓋章，我就蓋章，我並
    沒有詳細看，這個買賣是不實在的等語，核與同案被告粘振
    昇於原審法院九十三年十月二十七日九十三年度易字第一○
    一九號準備程序中即供稱：我目前沒有工作，之前是打零工
　　，有時有作，有作時一天可賺八百多元，我自己沒有存三百
    多萬元，三百多萬元是我媽媽粘陳祝去借的，我不曉得她跟
    誰借，要借來給我買土地的，三百多萬元我怎麼給的我不清
    楚，因為那時我在當兵等語相符，故證人粘振昇所證自堪信
    為真實。又證人粘美鳳雖於原審法院到庭證稱：我目前存款
    約二十萬元左右，而我還有跟會，我父親在我結婚之前有向
    我借跟會的錢，是在設定抵押權之後約一個月左右約九十二
　　年五月份，我父親本來要向我借二百萬元，但我沒有那麼多
    錢，我在第一銀行木柵分行匯款、一次在木柵郵局各匯壹佰
    萬元給我父親，但我對設定抵押的程序不清楚，當時因為我
　　要結婚，我父親有說要給我一百萬元的嫁妝，在九十二年四
    、五月間匯壹佰萬元到我一銀的帳戶給我，但是我不想要，
    並不是我父親向我借錢，所以隔沒多久我才又在一銀帳戶匯
    回給我母親，當初我父親有說要向我借錢，但事後我並沒有
　　借錢給我父親。且我也是事後才知道設定抵押權就表示有借
　  貸關係，我將跟會的錢匯回去給我母親，是因她欠錢等語，
    惟證人粘美鳳既證稱其父、母缺錢，於九十一、九十二間要
    向其借錢，則其父即被告丙○○怎可能又有能力在九十二年
　　四、五月間匯一百萬元嫁妝給粘美鳳，再其既沒有二百萬元
　  可借其父母，其為何又能在九十二年五月八日及同年月十三
    日各匯一百萬元給其母，此即與常情不符，又被告粘財供發
    供稱：此抵押權設定是不實在的，我是將土地及房子拿去向
　　合作社貸款一百萬元，再以貸得之款項匯來匯去等語，足認
　  證人粘美鳳顯係為配合虛偽設定之抵押權二百萬元，而故意
    為此匯款，以取得匯款通知單，並留存雙方有金錢往來之借
    款證據，故證人粘美鳳此部分證詞顯與事實不符，而為迴護
　　被告丙○○之詞，不足採信。綜上所述，足認本件被告丙○
　  ○係因被害人乙○○對其提出附帶民事訴訟，請求被告丙○
    ○賠償一千四百四十三萬二千八百四十四元，被告丙○○無
    意賠償，意圖脫產，而使公務員登載不實之事證已臻明確，
　　其犯行自堪認定。
三、核被告丙○○所為，係犯刑法第二百十四條之明知為不實事
　　項而使公務員登載不實罪。被告丙○○與粘美鳳間就事實欄
    一之（一）犯行；被告丙○○與謝瀚霆間就事實欄一之（二
    ）犯行；被告丙○○與粘振昇間就事實欄一之（三）犯行，
　　分別具有犯意聯絡及行為分擔，均為共同正犯。被告先後三
    次使公務員登載不實之犯行，時間緊接，顯係基於概括之犯
    意，觸犯構成要件相同之罪名，應依連續犯論以一罪，並依
    法加重其刑。原審以原審法院九十三年簡字第一六六號刑事
　　簡易判決，引據檢察官起訴書而論罪科刑，固非無見，然查
    被告丙○○、粘美鳳二人於九十二年四月二十九日，偽以粘
　　美鳳、丙○○間有二百萬元之債權債務關係存在，將丙○○
    所有坐落彰化縣福興鄉○○段二一三五之九地號、建、面積
    一百三十五平方公尺土地全部及其上之四三建號建物即彰化
    縣福興鄉○○街一之十五號房屋暨彰化縣鹿港鎮○○段七四
　　九地號、田、面積一百三十七點三四平方公尺土地全部，虛
    偽設定二百萬元，起訴書誤載僅就彰化縣福興鄉○○段二一
    三五之九地號土地及其上之同段四三建號建物，而漏未載明
　　就彰化縣福興鄉○○街一之十五號房屋暨彰化縣鹿港鎮○○
    段七四九地號土地亦一併設定二百萬元抵押權，及本件所設
    定之二百萬元及被告丙○○與謝瀚霆間所設定之三百萬元抵
    押均為本金抵押而非如起訴書所載最高限額抵押，原簡易判
　　決逕引用起訴書尚有未洽，公訴人上訴雖未指摘及此，然原
    簡易判決既有上述可議，因予撤銷改判，並審酌被告丙○○
    駕駛之自用小貨車之右前保險桿撞擊被害人乙○○所騎乘機
    車之後方，致被害人乙○○因而人車倒地，其身體並倒在被
　　告丙○○駕駛之小貨車前，卡住被告丙○○之小貨車車輪，
    被告丙○○即下車將被害人乙○○抱離車頭，不為其生存所
    必要之扶助，旋駕車逃逸，並造成被害人因而受有頸椎外傷
　　併第四、五、六椎間盤突出壓迫神經致四肢癱瘓之重傷害，
    因被害人乙○○對被告丙○○提出附帶民事訴訟，請求賠償
    一千四百四十三萬二千八百四十四元，被告丙○○無意賠償
    ，意圖脫產，而將上開土地、房屋移轉登記或設定抵押登記
　　與其子女或女婿，致使被害人乙○○至今仍無法獲得任何財
    產之賠償，惡性甚為重大，及被告之品行、智識程度、使用
    之手段、所生之損害暨其犯罪後雖坦承犯行惟並未對被害人
    乙○○為任何之賠償等一切情狀，適用刑事訴訟法第四百五
　　十五條之一第一項，第三項，第三百六十九條第一項前段，
　　，第三百六十四條，第二百九十九條第一項前段，刑法第二
  　十八條，第五十六條，第二百十四條，罰金罰鍰提高標準條
    例第一條前段之規定，判決被告丙○○共同連續明知為不實
    之事項而使公務員登載於職務上所掌之公文書，足以生損害
    於公眾及他人罪，量處有期徒刑捌月。經核認事用法，均無
    不合，量刑亦屬妥適。被告上訴意旨執前揭辯解，否認犯因
    過失致人重傷罪，該案駕駛動力交通工具肇事致人受傷而逃
    逸罪部分，現上訴最高法院，尚未判決，請求本案俟最高法
    院判決後再審理，且本件原審法院量刑過重，請從輕量刑等
    語，經核為無理由，應予駁回。
四、據上論結：應依刑事訴訟法第368條，判決如主文。
本案經檢察官甲○○到庭執行職務。
中　　華　　民　　國　　94　　年　　6 　　月　　23　　日
　　　　　　　刑事第二庭　審判長法　官　李　璋　鵬
　　　　　　　　　　　　　　　　法　官　胡　森　田
　　　　　　　　　　　　　　　　法　官　方　艤　駐
上列正本證明與原本無異。
不得上訴。
　　　　　　　　　　　　　　　　書記官　江　玉　萍
中　　華　　民　　國　　94　　年　　6 　　月　　27　　日
附錄本案論罪科刑法條：
刑法第214條：
明知為不實之事項，而使公務員登載於職務上所掌之公文書，足
以生損害於公眾或他人者，處三年以下有期徒刑、拘役或五百元
以下罰金。
　　　　　　　　　　　　　　　　　　　　　　　　　　　Ｒ
